【裁判字號】    90,台上,648
【裁判日期】    900413
【裁判案由】    確認派下權存在
【裁判全文】
最高法院民事判決                                  九十年度台上字第六四八號
    上  訴  人  己○○
                卯○○
                寅○○
                丑○○
                        共同.
                癸○○
                子○○
                乙○○
                丙○○
                丁○○
                戊○○
                甲○○
    被 上訴 人  庚○○
                辛○○
                壬○○
    訴訟代理人  林禮模律師
右當事人間請求確認派下權存在事件，上訴人對於中華民國八十八年九月七日台灣高
等法院第二審判決（八十四年度上字第七六五號），提起上訴，本院判決如左：
    主  文
原判決除確定部分外廢棄，發回台灣高等法院。
    理  由
本件被上訴人主張：被上訴人之祖母張高雪娘係系爭祭祀公業張逢進（下稱系爭公業
）第三房派下張水源子孫張井之養媳婦，祖父張土係第五房派下張守家子孫張喜之三
男，均為系爭公業派下之子孫，張土入贅於張高雪娘，育有唯一子女張周阿錢即被上
訴人之母，張洪水木入贅於張周阿錢。被上訴人均為系爭公業之派下員，因上訴人否
認等情，求為確認被上訴人對系爭公業之派下權存在之判決。
上訴人己○○、卯○○、寅○○、丑○○（下稱己○○等四人）則以：系爭公業係其
先祖張逢進所設立，非七大房派下組成；被上訴人與其餘上訴人對於系爭公業並無派
下權。上訴人乙○○、甲○○、丙○○、丁○○、戊○○、子○○（下稱乙○○等六
人）則以：其祖父張井係系爭公業第三房派下子孫，為立後嗣收養其父張石為養子
，高雪娘為媳婦仔，依系爭公業規約第四條第一、二項規定，派下權以七大房所傳男
系直系血親卑親屬冠張姓者為限，如無男系直系血親卑親屬者，其生女或養女或媳婦
仔招贅婚所生之男子冠張姓，為本宗派接嗣傳代者，方具派下權，且高雪娘婚後，即
分家立戶，而張井與張石同住，過世前，將家產中之土地交予張石負責，多年祭
祖掃墓皆由張石負擔，張高雪娘未曾與聞，亦未供養張井，自無派下權，如取得派
下權，顯違誠信原則及社會善良風俗各等語，資為抗辯。
原審將第一審所為被上訴人敗訴之判決廢棄，改判如其聲明，係以：查系爭公業係由
派下七大房於清同治七年奉太太祖媽鄭氏之命，先抽起公田公厝，其餘將家財分為七
份，均平編出丁財興旺富貴春七字為憑，於公媽爐前，焚香告祖，拈為定，立約為憑
。鄭氏仙逝後，復於光緒九年再編作萬紫千紅總是春七記合立書約字七本，批明南港
地區之土地為公業土地，及公租之收取方式。日據時期昭和十二年由全體派下員立下
證明並製成系統表，明示有七房，每房各推一派下員任管理人等情，業據第一審法院
調閱該院八十一年度重訴字第二三九號民事卷內長房丁字號書、參房興字號書、貳房
紫記書、祭祀公業派下會員證明願各一份查明無訛。且上開文書經中央研究院近代史
研究所鑑定結果，分別訂於同治七年、光緒九年及立於昭和十二年間，有該所鑑定證
明書附於上開民事卷內足稽，堪信該等文書之形式上均屬真正。再參酌民國三十五年
七月十二日土地總登記時，部分土地所有權人列為系爭公業所有，管理人為張川池等
七人，土地稅單亦同。又於六十一年八月十一日派下員大會決議所有公業之財產為張
家七大房共同平均所有，各房推選一代表人輪流收租，由代表人中推選一人為出租代
表人，而由己○○當選；於七十九年五月二十日派下員大會又決議系爭公業派下員名
冊登記、規約書之訂立及每年春秋祭典由七大房輪流擔當，按時祭拜掃墓等，有附於
上開民事卷之會議紀錄及附於台灣士林地方法院八十一年度自字第三二號刑事卷內之
土地登記謄本足憑。又系爭公業將公業部分土地出租訴外人潘子忠，由派下七房按年
輪流收租等情，亦經潘子忠於上開刑事案件審理中證述明確。綜上，堪認系爭公業係
由七大房派下子孫所設立。次查，被上訴人之祖母張高雪娘係第三房派下張水源子孫
張井之養媳婦，祖父張土係第五房派下張守家子孫張喜之三男，嗣張土入贅於張高雪
娘，育有唯一之女即被上訴人之母張周阿錢，招贅婿張洪水木，張井另收養子張石
，有子乙○○等六人，有戶籍謄本可證，堪認為真實。按祭祀公業之派下員，原則上
固以男系子孫為限，惟在另有習慣或另行約定之情形下，女子亦得享有派下權。據證
人即大房派下子孫張勝義證稱：男女都有派下權等語。且子○○等一百二十九名另案
訴請其確認對系爭公業有派下權存在事件，經第一審法院以八十一年度重訴字第二三
九號民事判決勝訴認定該判決編號一、二、三、八、十一、十三、十五、二九、五九
、六七、七六、九五、一○二、一○三、一○五、一○八、一○九、一二○、一二五
號所示之養女，或媳婦仔（招贅），同時有其他男子繼承人，亦享有派下權等情觀之
，足見系爭公業確有媳婦仔未與夫家成親而招贅，及養女未出嫁而招贅，不以無其他
男子繼承人為限，均享有派下權之習慣或約定。張高雪娘雖屬媳婦仔，因未與夫家男
子成親，而轉換身分為養女，招張土為婿，依上述習慣，自享有派下權，並不因張井
另有養子即乙○○等六人之父張石而受影嚮。至乙○○等六人雖提出系爭公業規約
，辯稱張井既有養子張石繼承派下權，依規約媳婦子張高雪娘及被上訴人等自無派
下權云云，然上開規約係於八十四年十二月十七日始經派下員通過，而本件被上訴人
起訴爭執係在八十二年間，自不能以事後訂立之規約拘束被上訴人派下權之取得，且
該規約第四條第一、二款之約定，亦與上開習慣有違，其所辯自不足採。況系爭公業
第五房派下張土雖入贅於第三房派下張高雪娘，然本身即姓「張」，未從妻之原姓「
高」，對其本生家亦有派下權。則被上訴人之母張周阿錢乃從母姓「張」，被上訴人
自享有派下權。從而，被上訴人請求確認對系爭公業之派下權存在，即屬有據等詞，
為其判斷之基礎。
按形式真正之私文書有無實質之證據力，其內容是否足以證明待證之事實，法院應依
調查證據之結果而為認定，不得僅以形式上為真正即認定其證據力。本件被上訴人主
張系爭公業係派下七大房於清同治七年間所設立，固援用第一審法院八十一年度重訴
字第二三九號民事卷內所附長房丁字號書、參房興字號書、貳房紫記書、祭祀公業派
下會員證明願各一份為證，惟查上開文書均屬私文書，上訴人己○○等四人已否認其
真正，且上開祭祀公業派下會員證明願記載第七房張愚（亡），長男張其（亡）（無
傳），次男張深潛（亡），張深潛之長男張謀、次男張日，與卷附兩造所不爭之戶籍
謄本及繼承系統表記載張逢進之長男張其之子張堅（無子絕嗣）、次男張深潛之長男
張謀，次男、三男均夭拆，四男張日，張謀之長男卯○○、次男寅○○，張日之次男
丑○○、參男己○○（見一審卷第一宗一四八至一六三頁）等情不符，則能否依上開
文書遽認系爭公業為派下七大房於清同治七年間所設立，尚非無疑。乃原審未加深究
，憑上開文書經中央研究院近代史研究所鑑定製作年代與該文書記載相同，形式上均
屬真正，即採為判決之基礎，為有利於被上訴人認定，自屬可議。又依台灣私法，台
灣之祭祀公業，十中八九屬於分字公業，即於分割家產之際，抽出其一部設立；而
「生養死祀」為台灣習俗之一般原則，即由享祀人先抽出一定財產，為其贍養費，待
其死後，始將之能成公業財產（見六十八年七月出版台灣民事習慣調查報告七一八至
七一九頁）。查民國三十五年七月十二日土地總登記時，部分土地已記載所有權人「
祭祀公業張逢進」，為原審確定之事實。是系爭公業於民國三十五年七月十二日以前
，即已存在。則其是否享祀人張逢進生前自行設立，即有調查審認之必要。果係如此
，上訴人己○○等四人抗辯系爭公業為其先祖即享祀人張逢進所設立，非七大房派下
組成等語，並非全然無據。原審未詳加調查，徒以上開文書形式上為真正，即認定系
爭公業為派下七大房所設立，而為不利於上訴人己○○等四人之判決，亦有未合。次
按祭祀公業派下權之繼承，依從習慣，係以享有派下權之男系子孫或奉祀本家祖先之
女子及從母姓之子孫為限，除非另行約定，女子不得與男系同論。奉祀本家祖先之女
子及從母姓之子孫得為祭祀公業之繼承，亦以家無男子（兄弟）即無男系子孫可繼承
派下權為前提。查被上訴人之祖母張高雪娘係第三房張水源子孫張井之養媳婦，因未
與夫家男子成親，而轉換身分為養女，張土入贅於張高雪娘，育有唯一子女張周阿錢
即被上訴人之母，張洪水木入贅於張周阿錢，張井另收養子張石，有子乙○○等六
人，為原審確定之事實，則第三房子孫張井除因養媳婦未與夫家男子成親，而轉換身
分為養女張高雪娘外，又收養子張石，即張井已有男子孫即養子張石可為祭祀公
業之繼承，被上訴人之祖母張高雪娘是否得繼承該公業之派下權，亦非無研求之餘地
。乃原審未詳予審究，遽以上開理由，認定系爭公業有媳婦仔未與夫家成親而招贅，
及養女未出嫁而招贅，不以無其他男子繼承人為限，享有派下權之習慣或約定，進而
為有利於被上訴人之判決，未免速斷。上訴論旨，指摘原判決其敗訴部分不當，求予
廢棄，為有理由。
據上論結，本件上訴為有理由，依民事訴訟法第四百七十七條第一項、第四百七十八
條第一項，判決如主文。
中      華      民      國     九十     年      四      月     十三     日
                              最高法院民事第二庭
                                  審判長法官  曾  桂  香
                                        法官  劉  延  村
                                        法官  劉  福  聲
                                        法官  黃  秀  得
                                        法官  陳  國  禎
      右正本證明與原本無異
                                              書  記  官
中      華      民      國     九十     年      四      月    二十五    日


司法院資訊處製作；財團法人民間司法改革基金會備份。
